【裁判字號】    90,上更(一),276
【裁判日期】    900522
【裁判案由】    偽造文書等
【裁判全文】
臺灣高等法院刑事判決                        九十年度上更（一）字第二七六號
    上  訴  人
    即  被  告    丁○○
右上訴人即被告因偽造文書等案件，不服臺灣臺北地方法院八十七年度易字第三０一
三號，中華民國八十七年九月十五日第一審判決（起訴案號：臺灣臺北地方法院檢察
署八十七年度偵字第一０二三０號），提起上訴，及由檢察官移送併案審理（臺灣臺
北地方法院檢察署八十七年度偵字第一八九０五號），本院判決如左：
    主  文
原判決撤銷。
丁○○連續行使偽造私文書，足以生損害於他人，處有期徒刑壹年陸月。
    事  實
一、丁○○於民國八十四年十二月間，召集自同年月五日起至八十七年六月五日止，
    每會新臺幣（下同）一萬元，連同會首共三十五名會員之互助會（以下稱甲會）
    ；復於八十五年五月間，以其胞姊李雪玲名義（實際會首仍為丁○○）召集自同
    年月五日起至八十七年四月五日止，每會一萬元，連同會首共二十四名會員之互
    助會（以下稱乙會）；另於八十五年十一月間，召集自同年月十日起至八十八年
    五月十日止，並於八十六年六月二十五日及十二月二十五日各加標一次，每會一
    萬元，連同會首共三十五名會員之互助會（以下稱丙會）。丁○○竟基於意圖為
    自己不法所有之概括犯意，利用互助會會員彼此間大多不認識之機會，自八十六
    年間起，於各會開標日，在其所任職之臺北市○○○路○段四十五號一樓太平洋
    崇光百貨公司夢您（曼得美）飾品專櫃，先後多次擅自於標單填寫未到場會員之
    姓名及標金，參與競標，而冒標取得會款，連續冒標甲會五會（起訴書記載為三
    會）、乙會三會（起訴書記載為四會）、丙會十一會，使不知情之活會會員均陷
    於錯誤而給付會款，共約詐得甲會七十二萬、乙會五十五萬二千元、丙會二百八
    十七萬元，均足以生損害於左列被冒標會員及各活會會員：
（一）冒用甲會會員甲○○（得標日期八十六年十月五日，利息二千八百元）、癸○○（得標日期八十六年一月五日，利息二千四百元）、黃淑彥（得標日期八十
      七年一月二十日，利息二千二百元）、廖桂妃（得標日期八十五年十月五日，
      利息二千二百元）、何  嫻（起訴書記載為何思嫻，得標日期八十六年四月五
      日，利息二千六百元）等人之名義標取會款。
（二）冒用乙會會員子○○（互助會單、起訴書及原審判決書均記載為鍾清河，得標
      日期八十六年七月五日）、癸○○（兩會，得標日期分別為八十六年十一月五
      日及八十七年一月五日）等人之名義標取會款，每次冒標利息約二千五百元。
（三）冒用丙會會員徐美（得標日期八十六年四月十日，利息二千一百元）、黃淑彥
      （原審判決書記載為黃淑芬，得標日期八十六年五月十日，利息二千二百元）
      、黃淑娟（得標日期八十六年六月十日，利息二千四百元）、杜宜芳（得標日
      期八十六年六月二十五日，利息二千六百元）、許愛琴（得標日期八十六年八
      月十日，利息二千六百元）、林德榮（得標日期八十六年十一月十日，利息二
      千八百元）、壬○○（得標日期八十六年十二月十日，利息二千八百元）、林
      羽陽（得標日期八十六年十二月二十五日，利息二千九百元）、己○○、釧秋
      芬、楊粉（後三人之得標日期不詳，利息均約二千五百元）等人之名義標取會
      款。
二、丁○○明知已無支付會款能力，猶於八十六年一月間，基於同前意圖為自己不法
    所有之概括犯意，在上開夢您飾品專櫃，召集自八十六年四月十日起至八十八年
    三月十日止，每會一萬元，每年二月二十五日加標一會，連同會首共二十五名會
    員之互助會（以下稱丁會），並於八十七年四月宣告倒會，計詐得第一次之會款
    二十四萬元。
三、案經癸○○、壬○○及戊○○，分別訴請臺灣臺北地方法院檢察署檢察官偵查起
    訴，及移送併案審理。
    理  由
一、訊據被告丁○○，對於右揭事實坦承不諱，核與告訴人癸○○、壬○○、戊○○
    及證人即互助會會員甲○○、子○○等人指訴、證述之情節，均相符合，復有互
    助會會單、協議書及被告簽發之本票等附卷可稽；被告復自承冒標所詐得之會款
    ，用以簽賭六合彩，顯見其有不法所有之詐欺意圖。被告於冒標時，均在標單上
    填寫被冒標會員之姓名及標金，持以投標而行使，均足以生損害於各被冒標會員
    及各會活會會員。至於乙會被告以癸○○、子○○及丙會被告以己○○、釧秋芬
    、楊粉等人名義冒標部分，被告雖就冒標日期及金額，未能詳為完整之供述，惟
    其既已供承有冒標情事，此部分被告之犯行，亦應堪予認定。
二、按在互助會之標單上記載投標人之姓名及所出之標息，係表示投標用意之文書，
    屬刑法第二百二十條第一項所規定之準文書。核被告所為，係犯刑法第二百二十
    條、第二百十六條、第二百十條之行使偽造私文書罪及第三百三十九條第一項之
    詐欺取財罪。被告偽造私文書後，復持以參與競標行使，其偽造之低度行為，應
    為行使之高度行為所吸收，僅論以行使偽造私文書罪。其在標單上偽造署押，為
    偽造私文書之部分行為，不另論罪。被告於一次開標期日，以一冒標行為，詐得
    數活會會員之會款而侵害數個財產法益，係以一行為觸犯數罪名，應依想像競合
    犯之例論以一罪。被告先後多次行使偽造私文書及詐欺取財犯行，時間緊接，手
    法相同，所犯又係構成要件相同之罪，顯均係基於概括之犯意反覆而為，應各依
    連續犯之規定論以一罪，並分別加重其刑。被告所犯行使偽造私文書及詐欺取財
    二罪間，有方法結果之牽連關係，應從一重之行使偽造私文書罪處斷。事實欄所
    載丙會及丁會部分，雖未據檢察官起訴，惟丙會部分之犯罪事實，既經告訴人及
    證人指證綦詳，丁會則係由檢察官移送併辦，復據被告自白不諱，且與已起訴之
    甲會、乙會部分，有連續犯之裁判上一罪關係，本院自得併予審酌。
三、原審予以論罪、科刑，固非無見，惟查：（一）被告並未冒用甲會會員黃素卿、
    丙○○、庚○○等人及乙會會員張淑珍、葉莉玲、劉耀豐、王孝吉、辛○○；丙
    會會員辛○○、陳玉玲等人之名義標會（詳如後述），原審就此部分認被告亦有
    冒標詐取會款情事；（二）標單為刑法二百二十條第一項所規定之準文書，原判
    決認係一般私文書；（三）被告詐取丁會會款部分之犯行，原審未及審酌，均有
    未合。被告提起上訴，指摘原判決認定被告冒標之次數有誤，為有理由，應由本
    院予以撤銷改判。爰審酌被告尚無前科之品行、犯罪所用手段、所生損害，及於
    犯罪後已坦承犯行並深表悔悟，且於法院審理期間已與部分會員達成和解，並按
    期匯款攤還，有匯款單在卷可按等一切情狀，量處如主文第二項所示之刑。
四、被告所偽造之標單，業據其陳明均已滅失，無庸再為沒收之諭知。
五、公訴意旨以：被告偽造甲會會員黃素卿、丙○○、庚○○名義；乙會會員張淑珍
    、劉耀豐、王孝吉、葉莉玲、辛○○等人名義填載標單詐標會款，因認被告就各
    該部分亦應負行使偽造私文書及詐欺等罪責，惟查：（一）證人丙○○於本院前
    審審理時到庭證稱已以二千四百元之利息標取一會，並取得會款，另一會係活會
  （本院前審八十七年十一月二十四日審判筆錄）；（二）證人辛○○亦證稱乙會
    部分已得標，僅差十萬元之會款未取得（本院前審八十七年十一月十九日訊問筆
    錄）；（三）證人庚○○於偵查中證稱：「我在二、三月得標，但沒拿到錢」（
    八十七年度偵字第一０二三０號卷第十八頁）；（四）證人乙○○於偵查中證稱
    ：「我是以我夫劉耀豐名義參加，在八十七年元月份應只剩四會‧‧‧‧就決定
    不再競標，請會首收死會錢分擔，但只收到三月」（同上偵查卷第十八頁及反面
    ）；（五）張淑珍、葉莉玲、劉耀豐及王孝吉等四人共同出名參加互助會，已標
    取三會，會款由四人平分，黃素卿與陳玉玲部分，亦係彼等自行標取等情，迭據
    被告供述在卷，且黃素卿及陳玉玲亦經傳喚未到庭，本院復查無其他積極證據足
    資證明被告就此有偽造標單詐標情事，被告之犯罪尚屬不能證明，惟因丙會部分
    未據起訴，檢察官就甲會及乙會部分則認與前開有罪部分有連續犯之裁判上一罪
    關係，爰不另為無罪之諭知。
據上論斷，應依刑事訴訟法第三百六十九條第一項前段、第三百六十四條、第二百九
十九條第一項前段，刑法第五十六條、刑法第二百十六條、第二百十條、第三百三十
九條第一項、第五十五條，罰金罰鍰提高標準條例第一條前段，判決如主文。
本案經檢察官劉惟宗到庭執行職務
中    華    民    國      九十      年      五      月        二十二    日
                              臺灣高等法院刑事第六庭
                                  審判長法  官  陳  春  秋
                                        法  官  高  明  哲
                                        法  官  王  麗  莉
右正本證明與原本無異。
如不服本判決應於收受送達後十日內向本院提出上訴書狀，其未敘述上訴之理由者並
得於提起上訴後十日內向本院補提理由書（均須按他造當事人之人數附繕本）。
                                        書記官  胡      儀
中    華    民    國      九十      年      五      月        二十四    日
附錄：本案論罪科刑法條全文
刑法第二百十六條
行使第二百十條至第二百十五條之文書者，依偽造、變造文書或登載不實事項或使登
載不實事項之規定處斷。
刑法第二百十條
偽造、變造私文書，足以生損害於公眾或他人者，處五年以下有期徒刑。
刑法第三百三十九條
意圖為自己或第三人不法之所有，以詐術使人將本人或第三人之物交付者，處五年以
下有期徒刑、拘役或科或併科一千元以下罰金。
以前項方法得財產上不法之利益或使第三人得之者亦同。
前二項之未遂犯罰之。


司法院資訊處製作；財團法人民間司法改革基金會備份。
